臺灣花蓮地方法院民事裁定
111年度消債抗字第4號
抗  告  人  許美麗  
代  理  人  李巧雯律師（法扶律師）
上列當事人間因消費者債務清理條例職權免責事件，抗告人對於
民國111年4月22日本院111年度消債職聲免字第2號裁定提起抗告
，本院裁定如下： 
    主  文
抗告駁回。
抗告程序費用新臺幣壹仟元由抗告人負擔。
    理  由
一、抗告意旨略以：抗告人於民國106、107年間均在早餐店工作
    ，平均月薪為新臺幣（下同）17,000元，且抗告人因關節炎
    致無法久站，是抗告人自106年至108年之平均月薪資並非如
    原裁定認定之基本工資，而係17,000元，再最低生活費以每
    月14,866元計算，抗告人於聲請前2年之餘額為51,216元，
    已低於抗告人清償之61,997元，應予免責；另抗告人本欲聲
    請更生，係迫於無奈才轉成清算程序，抗告人聲請時陳報之
    債務均係依照聯合徵信中心之資料，並無隱匿之情形等語。
二、按法院為終止或終結清算程序之裁定確定後，除別有規定外
    ，應以裁定免除債務人之債務。又法院裁定開始清算程序後
    ，債務人有薪資、執行業務所得或其他固定收入，扣除自己
    及依法應受其扶養者所必要生活費用之數額後仍有餘額，而
    普通債權人之分配總額低於債務人聲請清算前2年間，可處
    分所得扣除自己及依法應受其扶養者所必要生活費用之數額
    者，法院應為不免責之裁定，但債務人證明經普通債權人全
    體同意者，不在此限，消費者債務清理條例（下稱消債條例
    ）第132條、第133條各定有明文。是以，法院為終止或終結
    清算程序之裁定確定後，倘查明債務人有消債條例第133條
    所定之情形者，除債務人能證明經普通債權人全體同意免責
    外，即應為不免責之裁定。
三、經查：
  ㈠抗告人於108年7月5日聲請更生，經本院以108年度消債更字
    第29號裁定自109年11月25日開始更生程序，嗣於執行程序
    查得聲請人之無擔保及無優先權債務總額已逾1,200萬元，
    核屬消債條例第63條第1項第5款所列法院應不認可更生方案
    之事由，經本院以109年度消債清字第11號裁定聲請人所提
    更生方案不予認可，並自109年8月6日下午4時起開始清算，
    由本院109年度司執消債清字第13號執行清算程序。後債權
    人分配抗告人之重型摩托車殘餘價值及各保險保單價值準備
    金共61,997元，並於111年1月21日裁定清算程序終結確定等
    情，業經本院調取前開各事件卷宗查閱無誤，堪予認定。
  ㈡原裁定以抗告人有消債條例第133條、第134條第8款規定之不
    免責事由，為抗告人所否認，並以前詞置辯，茲就抗告人有
    無該條不免責事由，說明如下：
　　⒈消債條例第133條
　　　⑴按法院裁定開始更生程序後，債務人免責前，法院裁定
        開始清算程序，其已進行之更生程序，適於清算程序者
        ，作為清算程序之一部；其更生聲請視為清算聲請，消
        債條例第78條第1項定有明文。由其文義可知，在適於
        清算程序之情形下，清算程序之始點，得提前至裁定開
        始更生時。更生程序係重建型債務清理程序，為保障普
        通債權人於更生程序之受償額，依消債條例第64條第2
        項第3款規定，若無擔保及無優先權債權受償總額，顯
        低於法院裁定開始更生程序時，依清算程序所得受償之
        總額，法院不得認可更生方案。此即清算價值保障原則
        ，保障債權人不至受比依清算程序受償更不利之地位。
        基此，債務人於裁定開始更生程序時，係有薪資固定收
        入，若債務人係聲請清算而開始清算程序，依消債條例
        第133條規定可能受不免責之裁定，需繼續清償債務達
        消債條例第141條規定數額後，始得再聲請裁定免責。
        惟於更生轉換清算程序之情形，若認定債務人有無薪資
        等固定收入之時點，不得提前至裁定開始更生程序時，
        債務人因此而受免責裁定，債權人將遭受較債務人依清
        算程序受償更不利之結果，有違清算價值保障原則。準
        此，為貫徹消債條例第133條避免債務人濫用清算程序
        以獲免責，並敦促有清償能力者，利用薪資等固定收入
        清償債務而受免責，以保障債權人可受最低清償之立法
        目的，債務人於更生轉清算程序之情形，認定有無薪資
        等固定收入之時點應提前至裁定開始更生程序之時。是
        本件於108年11月25日裁定更生，就抗告人有無薪資、
        執行業務所得或其他固定收入，扣除其所必要生活費用
        之數額後是否仍有餘額一節，應以108年11月25日計算
        。
　　　⑵抗告人於本院裁定開始更生程序之際，每月薪資所得約
        為17,000元，為抗告人所不爭執。按債務人必要生活費
        用，以最近一年衛生福利部或直轄市政府所公告當地區
        每人每月最低生活費1.2倍定之，消債條例第64條之2第
        1項定有明文。參酌衛生福利部所公告108、109年度台
        灣省平均每人每月生活之最低生活費為12,388元之1.2
        倍為14,866元、110年度為13,288元之1.2倍為15,946元
        ，抗告人自陳每月必要支出為13,921元應為合理。故抗
        告人於法院裁定開始清算程序後有固定收入，扣除其每
        月必要生活費用後，仍有餘額（15,946－13,921＝2,025
        ），且依照抗告人提出之存摺明細，現仍每月持續扣繳
        保險費用，足認抗告人應有固定收入得以支應生活，且
        扣除必要生活費用後仍有餘額等情，可堪認定。
　　　⑶債務清理自更生程序轉換為清算程序後，已進行之更生
        程序既作為清算程序之一部，抗告人於108年7月5日聲
        請更生，則抗告人聲請清算前2年內期間，應以106年7
        月至108年6月為計算。而依抗告人所提106、107、108
        年度綜合所得稅各類所得資料清單（消債更卷41頁、司
        執消債清卷一129至131頁），抗告人收入總額皆為0元
        ，其自陳於108年1月起至早餐店兼職，因膝蓋退化無法
        久站，有提出診斷證明書，故108年起每月薪資收入約1
        7,000元（司執消債清卷一268頁），並於抗告時提出10
        6年至107年間在早餐店任職之離職證明書（消債抗卷第
        23頁），主張其每月平均薪資約17,000元，是其聲請前
        2年（即106年7月至108年6月）之期間收入為408,000元
        （計算式：17,000×24＝408,000元），扣除抗告人自陳
        其所必要生活費用之數額334,104元（計算式：13,921
        元×24=334,104元）後，尚有餘額73,896元（計算式：4
        08,000－334,104＝73,896）。至抗告意旨雖認應以14,86
        6元作為每月生活費用，然抗告人於聲請時自行陳報每
        月生活費用為13,921元（消債更卷第75-76頁），顯已
        同意以此做為計算標準，現未據抗告人提出變更生活費
        用之依據，是此部分尚難採信為真。
　　　⑷綜上，抗告人於法院裁定開始更生程序後有固定收入，
        扣除每月必要生活費用，仍有餘額；又抗告人聲請清算
        前2年內期間所得於扣除其所必要生活費用數額，尚有
        餘額73,896元。惟本件普通債權人於清算程序中僅受償
        61,997元，已低於抗告人聲請前2年間可處分所得扣除
        其所必要生活費用之數額，復未經普通債權人全體同意
        債務人免責，依消債條例第133條之規定，應不免責。
　　⒉消債條例第134條第8款
　　　⑴按債務人有故意於財產及收入狀況說明書為不實之記載
        ，或有其他故意違反本條例所定義務之行為，致債權人
        受有損害，或重大延滯程序。法院應為不免責裁定。消
        債條例第134條第8款定有明文。依上開規定之立法旨趣
        ，係考量債務人依清算程序清理債務，債權人已因之蒙
        受相當損失，其程序之進行應秉持公正與誠信，且為避
        免債務人濫用清算程序以獲免責，而有隱匿債務而影響
        更生、清算程序之進行，如債務人對於清算之原因有可
        歸責性，或有虛偽不實、違反誠信、違反消債條例所定
        義務之行為，致害及債權人之權益，或影響清算程序之
        進行，自不宜予以免責。
　　　⑵原裁定以抗告人於更生聲請狀陳報其債務總金額為4,795
        ,512元（消債更卷16頁），而經執行可知其無擔保及無
        優先權之債權本金及利息總額為13,516,337元（司執消
        債更卷149至159頁），依消債條例第63條第1項第5款規
        定已逾1,200萬而不得聲請更生，抗告人所陳報之債務
        總金額與實際債務總金額相差甚鉅，尚難認其有不知上
        情，而有無法據實陳報之情，認為抗告人隱匿總債務金
        額之行為，已有消債條例第134條第8款有其他故意違反
        本條例所定義務之行為，致債權人受有損害，或重大延
        滯程序之情事，應不免責。
　　　⑶經本院審酌上開債權表，抗告人之債務來源多為高額之
        利息費用，而抗告人聲請時係依照聯合徵信中心信用報
        告作為陳報之依據，該信用報告所示之債務僅列計本金
        而未含利息，惟抗告人無從得知其所積欠債務之利息總
        額尚屬合理，是難認抗告人有何隱匿債務金額之行為，
        而無其他消債條例第134條所列之不免責事由，故無法
        以該條規定為抗告人不免責之裁定。
四、綜上所述，抗告人有消費者債務清理條例第133條所定不予
    免責之事由，自應為抗告人不免責之裁定。原裁定據此認抗
    告人應不予免責，理由雖有部分不同，然結論無二致，仍應
    予維持，抗告意旨猶執前詞指摘原裁定不當，求予廢棄，為
    無理由，應予駁回。
五、據上論結，本件抗告為無理由，依消費者債務清理條例第11
    條第2項、第15條、第141條第2項，民事訴訟法第495條之1
    第1項、第449條第1項、第95條、第78條，裁定如主文。
中　　華　　民　　國　　111 　年　　11　　月　　29　　日
                  民事第二庭　審判長法　官　李可文
                  　　　　　 　　　 法　官　鍾志雄
　　　　　　　　　　　　　　　　　　法　官　邱韻如
以上正本係照原本作成。
本裁定除以適用法規顯有錯誤者外，不得再抗告。如提起再抗告
，須於裁定送達後10日內向本院提出再抗告狀（需附繕本），並
繳納裁判費新臺幣1,000元。
中　　華　　民　　國　　111 　年　　11　　月　　29　　日
                                    書記官  張芝瑜